【裁判字號】    95,上訴,1134
【裁判日期】    950530
【裁判案由】    詐欺等
【裁判全文】
臺灣高等法院刑事判決                95年度上訴字第1134號
上  訴  人
即  被  告  乙○○
上列上訴人因詐欺等案件，不服臺灣板橋地方法院94年度訴字第
2219號，中華民國95年1月16日第一審判決（起訴案號：臺灣板
橋地方法院檢察署94年度偵字第8547號），提起上訴，本院判決
如下：
    主  文
原判決撤銷。
乙○○幫助常業詐欺，處有期徒刑捌月。
    事  實
一、乙○○於民國93年3、4月間，於報紙之廣告欄見有收受帳戶
    存摺之廣告，其依一般社會經驗，明知申請金融機構帳戶使
    用係輕而易舉之事，一般人無故取得他人金融帳戶存摺、提
    款卡（含密碼，下稱金融帳戶）使用之行徑常與侵害財產性
    犯罪之需要密切相關，且該收買金融帳戶之人不自行申辦帳
    戶使用，反以高價收買他人存摺，而可預見提供自己帳戶供
    該收買金融帳戶之人使用，可能足以幫助該收買金融帳戶之
    人及與之有常業詐欺犯意聯絡之人為常業詐欺犯行，並進而
    幫助掩飾或隱匿該收買金融帳戶之人及與之有常業詐欺犯意
    聯絡之人因自己犯常業詐欺罪之所得財物，又對於提供帳戶
    予該收買金融帳戶之人使用雖無必引發他人萌生常業詐欺犯
    罪及用於掩飾或隱匿他人因自己犯常業詐欺罪所得財物之確
    信，但仍以縱若有他人持以犯常業詐欺罪或用以掩飾或隱匿
    他人因自己犯常業詐欺罪所得財物亦無違反其本意，然因經
    濟窘困，竟為謀取小利，而基於幫助常業詐欺及幫助該收買
    金融帳戶之人及與之有常業詐欺犯意聯絡之人掩飾或隱匿彼
    等自己因犯常業詐欺犯罪所得財物之不確定故意，依前開廣
    告所載之聯絡電話與一真實姓名年籍不詳、自稱「林主任」
    之成年男子（下稱「林主任」）聯絡，並依「林主任」之指
    示於93年4月19日在位於台北縣土城市○○路○段304號中國
    信託商業銀行土城分行，開立戶名為乙○○、帳號為000000
    0000 00號之帳戶，並領取該帳戶之存摺、金融卡（含密碼
    ）各一份；旋與「林主任」相約於不詳時、地交付上開帳戶
    之存摺、金融卡（含密碼）予「林主任」，並約定由「林主
    任」提供每月新台幣（下同）1千元之報酬予乙○○，乙○
    ○先後收受四個月之報酬，犯罪所得總計4千元，並均花用
    殆盡。嗣「林主任」取得上揭乙○○之存摺、金融卡（含密
    碼）後，復夥同其餘真實姓名年籍不詳之成年人所組成之詐
    騙集團，基於常業詐欺之犯意聯絡，於93年9月22日，在蘋
    果日報刊登「環球融資金控企業集團國家認證30-800萬、政
    府立案銀行信貸再送白金卡」之廣告，佯稱可代客戶融資，
    而於甲○○見報循線打電話詢問時，又由該詐騙集團中真實
    姓名年籍不詳自稱「洪美惠」之成年女子向甲○○佯稱貸款
    需先支付文件費用、開辦費與律師費等款項，使甲○○陷於
    錯誤，而於93年9月27日起至同年10月5日止，分五次至金融
    機構自動櫃員機前操作轉帳功能，將其存款19萬元轉入乙○
    ○前揭帳戶內，旋遭前開詐騙集團成員提領一空，共被詐取
    款項19萬元。嗣「林主任」又通知乙○○於93年10月12日前
    往上開中國信託商業銀行土城分行申請補發前揭帳戶之金融
    卡時，為警當場查獲，嗣乙○○於警詢、偵查、審判中均自
    白其幫助「林主任」掩飾或隱匿因其犯常業詐欺罪所得財物
    之之行為。
二、案經臺北縣政府警察局土城分局報請臺灣板橋地方法院檢察
    署檢察官偵查起訴。
    理  由
一、訊據被告乙○○雖不否認其本人確有於前揭時、地交付上開
    帳戶之存摺及金融卡（含密碼）予上揭姓名年藉不詳、自稱
    「林主任」之成年男子，並因而取得共計4千元之報酬而已
    花用殆盡；惟辯稱：其本人是因為當時失業，經濟困難，想
    看報紙找工作，結果看到徵求帳戶的廣告，其本人知道人頭
    帳戶常出問題，所以特別詢問該「林主任」取得帳戶作何用
    途？「林主任」說是因為要排隊抽股票，所以需要很多帳戶
    參加抽籤；因其本人當時亟需生活費，所以信以為真，才會
    提供上開帳戶之存摺及金融卡（含密碼）予「林主任」，其
    本人確實不知該「林主任」是拿其本人帳戶之存摺及金融卡
    是要犯罪，伊並無犯罪故意云云。
二、惟查：
  (一)按被告以外之人於審判外之言詞或書面陳述，除法律有規定
    者外，不得作為證據，刑事訴訟法第一百五十九條第一項固
    定有明文。惟被告以外之人於審判外之陳述，雖不符同法第
    一百五十九條之一至之四之規定，而經當事人於審判程序同
    意作為證據，法院審酌該言詞陳述或書面陳述作成時之情況
    ，認為適當者，亦得為證據。又當事人、代理人或辯護人於
    法院調查證據時，知有第一百五十九條第一項不得為證據之
    情形，而未於言詞辯論終結前聲明異議者，視為有前項之同
    意，同法第一百五十九條之五亦定有明文。本案被告乙○○
    對於被害人甲○○於警詢、偵查中之陳述，均為審判外之陳
    述而屬傳聞證據，公訴人、被告乙○○於本院準備程序及審
    判程序中對於前述被害人甲○○陳述之證據能力，均表示沒
    有爭執，且迄於言詞辯論終結前亦未聲明異議。本院審酌被
    害人甲○○陳述作成時之情況，核無違法取證或其他瑕疵，
    認為以之作為證據為適當，上開被害人甲○○於審判外之陳
    述，自得做為證據，合先敘明。
  (二)上開犯罪事實，除被告乙○○否認有犯罪故意外，餘均坦承
    屬實，核與被害人甲○○於警詢、偵查中就前揭遭「林主任
    」所屬詐騙集團詐騙等情節已指述甚詳（見偵查卷第51、67
    頁），並有被告於中國信託商業銀行之開戶基本資料、對帳
    單、歷史交易查詢表各一份在卷可資佐證（見偵查卷第7-9
    、47-50頁），此部分事證堪以認定。
  (三)本件上揭「林主任」所屬犯罪集團大費周章收集被告之存摺
    、提款卡（含密碼）帳戶，再以登廣告及電話聯絡之方式對
    社會大眾詐騙財物，其施用詐術之對象廣泛，並分別由不同
    人員負責接聽電話、提領現金等犯行，顯然具有相當之組織
    與計畫，足見該犯罪集團所屬成員，皆恃此種詐欺他人財物
    為生，均以犯詐欺罪為常業無疑，是該犯罪集團成員所犯均
    屬洗錢防制法第3條第1項第5款所指之「重大犯罪」，若掩
    飾上開重大犯罪所得財物，自屬洗錢防制法第2條所訂之「
    洗錢行為」。又按，金融帳戶為個人理財工具，而申請個人
    金融帳戶無任何特殊限制，且具強烈屬人性，依一般人之社
    會生活經驗，實無必要收集他人帳戶使用之必要。苟見陌生
    人不以自己名義申請開戶，反向他人購買、承租供己使用，
    衡情應對蒐購帳戶者是否合法使用所蒐購之帳戶一節有所懷
    疑，縱特殊情況偶需交付他人使用，亦必深入瞭解用途及合
    理性，始予提供，且該等專有物品如落入不明人士手中，而
    未加以闡明正常用途，極易被詐欺集團利用為犯常業詐欺罪
    之犯罪工具，此為吾人依一般生活認知所極易體察之常識；
    而有犯罪意圖者，非有正當理由，竟徵求他人提供帳戶，客
    觀上可預見其目的，係供為某筆資金之存入後再行領出之用
    ，且該筆資金之存入及提領過程係有意隱瞞其流程及行為人
    身分曝光之用意，一般人本於一般認知能力均易於瞭解（最
    高法院93年台上字第31號判決參照）。
  (四)查被告乙○○對前開收購其帳戶資料之「林主任」，其真實
    姓名、年籍及確實之聯絡方法一無所悉，竟願以每月1千元
    之代價提供自己帳戶之存摺及提款卡（含密碼）予「林主任
    」使用，顯見被告於提供上開金融帳戶時，客觀上已有預見
    該「林主任」收買其金融帳戶，可預見提供自己帳戶供「林
    主任」使用，可能足以幫助該「林主任」之人及與之有常業
    詐欺犯意聯絡之人為常業詐欺犯行，並進幫助掩飾或隱匿該
    「林主任」及與之有常業詐欺犯意聯絡之人因該集團犯常業
    詐欺罪之所得財物之高度可能，雖無無必引發他人萌生常業
    詐欺犯罪及用於掩飾或隱匿他人因自己犯常業詐欺罪所得財
    物之確信，但仍以縱若有他人持以犯常業詐欺罪或用以掩飾
    或隱匿他人因自己犯常業詐欺罪所得財物亦無違反其本意，
    從而，被告既得預見上開詐騙集團犯罪情形，仍不違其本意
    而提供前揭帳戶之存摺、提款卡（含密碼）予「林主任」其
    有幫助他人常業詐欺及幫助該他人掩飾自己因重大犯罪所得
    財物之犯意，至為灼然。
  (五)至被告辯稱其本人有提供與「林主任」聯絡之行動電話門號
    「0000000000」予警方查證，可見其並無犯罪之故意云云。
    惟查，該電話係使用「預付卡」之行動電話門號，除偽造之
    申請人姓名「高予亭」外，別無可資查證之資料一節，有中
    華電信股份有限公司臺灣北區分公司臺北北區營運處94年3
    月29日北北服字第0518號函、客戶申裝電話資料、通話紀錄
    函覆單、通話明細表及通聯調閱紀錄查詢單各一份附卷可按
    （見偵查卷第28-35頁），足見該「林主任」有隱瞞其身分
    以逃避追緝之意圖甚明。被告既明知該「林主任」身份不詳
    ，收購帳戶之動機可疑，仍提供自己帳戶之存摺、金融卡（
    含密碼）予「林主任」使用，其有幫助「林主任」所屬犯罪
    集團遂行常業詐欺及洗錢之犯意及行為至明，已如前述。縱
    被告於為警查獲後提供前揭無從追查之行動電話號碼予警方
    ，亦無非係其犯罪後配合警方辦案之行為，並不能證明被告
    提供前開存摺、提款卡（含密碼）予「林主任」之行為，並
    無幫助常業詐欺及幫助洗錢之故意，自無從解免其前揭罪責
    ，附此說明。
三、核被告乙○○所為，係犯刑法第30條第1項前段、第340條，
    洗錢防制法第9條第1項之幫助常業詐欺罪及幫助他人掩飾因
    自己重大犯罪所得財物罪。又被告以幫助之意思，提供自己
    帳戶之存摺及提款卡（含密碼）予「林主任」，為該「林主
    任」所屬犯罪集團犯常業詐欺，及為此重大犯罪所得為洗錢
    犯行，核其情狀應屬幫助犯，應依刑法第30條第2項之規定
    減輕其刑。又依洗錢防制法第9條第5項規定：犯前4項之罪
    ，於犯罪後六個月內自首者，免除其刑；逾六個月者，減輕
    或免除其刑；在偵查或審判中自白者，減輕其刑。被告迭於
    警詢、偵查、原審及本院審理中就其所犯幫助洗錢犯行，已
    多次自白在卷，爰依法就此部分減輕其刑，其所犯上開二罪
    間有方法、目的之牽連關係，應依刑法第55條規定，從一重
    之幫助常業詐欺罪處斷。
四、原審以被告乙○○罪證明確，予以論科，固非無見，惟(一)被
    告乙○○就所犯洗錢防制法第9條第1項之罪，未依同條第5
    項規定，減輕其刑，尚有未洽。(二)被告乙○○所犯上開二罪
    ，間有方法、目的之牽連關係，應依刑法第55條規定，從一
    重之幫助常業詐欺罪處斷，原判決漏未適用刑法第55條，自
    有違誤。(三)被告乙○○因出賣其金融帳戶而由「林主任」交
    付4千元予被告乙○○，此部分屬於其犯罪所得之財物，並
    未扣案，且已由被告乙○○花用殆盡，業據被告乙○○陳明
    在卷（本院卷第17頁），已無從沒收，原審就該4千元仍諭
    知沒收，亦有未合，被告乙○○上訴意旨否認犯罪指摘原判
    決不當，雖無理由，然原判決既有上述可議之處，應由本院
    將原判決撤銷改判，審酌被告乙○○提供自己帳戶之存摺及
    提款卡（含密碼）予犯罪集團使用，使該犯罪集團得以遂行
    常業詐欺之犯行，並順利掩飾其常業詐欺所得之財物，非但
    使社會大眾遭詐騙受害，亦增加刑事偵查之難度，並致受害
    人求償無門，嚴重影響社會及經濟秩序，危害非輕，且其犯
    後復否認犯罪，態度不佳等一切情狀，量處如主文所示之刑
    ，以資懲儆。至公訴人雖具體求處被告有期徒刑1年，惟考
    量本件被告提供帳戶所得報酬不過4千元，情節尚非至鉅等
    情，認公訴人求處前揭刑度稍嫌過重，附此敘明。又被告提
    供前開存摺及提款卡（含密碼）予「林主任」，共得報酬4
    千元等情，業據被告供明在卷，自堪認屬實在；是該4千元
    為被告犯本罪所得之物，又被告所犯前開幫助他人掩飾因自
    己重大犯罪所得財物罪部分已因牽連犯之關係為幫助常業詐
    欺罪所吸收，依法律不得割裂適用之原則，自無從適用洗錢
    防制法第12條第1項關於沒收之規定，而應依刑法第38條第1
    項第3款之規定沒收之（最高法院87年度台上字第388號判決
    參照）。再者，該4千元並未扣案，參酌被告既係因經濟困
    窘，始出賣金融帳戶，衡情，該4千元必已花用殆盡，是被
    告乙○○所供該4千元已花盡，尚可採信，自無須諭知沒收
    ，附此敘明。
據上論斷，應依刑事訴訟法第369條第1項前段、364條、第299條
第1項前段，洗錢防制法第9條第1項、第5項，刑法第11條前段、
第30條第1項前段、第2項、第340條、第55條、罰金罰鍰提高標
準條例第1條前段，判決如主文。
本案經檢察官呂文忠到庭執行職務。
中    華    民    國    95    年    5     月    30    日
                  刑事第十九庭  審判長法  官  宋  祺
                                      法  官  陳憲裕
                                      法  官  蔡明宏
以上正本證明與原本無異。
如不服本判決，應於收受送達後十日內向本院提出上訴書狀，其
未敘述上訴之理由者並得於提起上訴後十日內向本院補提理由書
（均須按他造當事人之人數附繕本）。
                                      書記官  陳建邦
中    華    民    國    95    年    5     月    30    日
附錄：本案論罪科刑法條全文
洗錢防制法第9條
犯第2條第1款之罪者，處5年以下有期徒刑，得併科新臺幣三百
萬元以下罰金。
犯第 2 條第 2 款之罪者，處 7 年以下有期徒刑，得併科新臺幣
五百萬元以下罰金。
以犯前二項之罪為常業者，處 3 年以上 10 年以下有期徒刑，得
併科新臺幣 1 百萬元以上 1 千萬元以下罰金。
法人之代表人、法人或自然人之代理人、受雇人或其他從業人員
，因執行業務犯前三項之罪者，除處罰行為人外，對該法人或自
然人並科以各該項所定之罰金。但法人之代表人或自然人對於犯
罪之發生，已盡力監督或為防止行為者，不在此限。
犯前四項之罪，於犯罪後六個月內自首者，免除其刑；逾六個月
者，減輕或免除其刑；在偵查或審判中自白者，減輕其刑。


司法院資訊處製作；財團法人民間司法改革基金會備份。
